ACORDAO-COMPLETO-2463029

ACÓRDÃO 1233/2021 ATA 18/2021 - PLENÁRIO

VISTO, relatado e discutido o pedido de reexame interposto por Ana Cristina Pacheco de Araújo Barros contra o Acórdão 2753/2020-TCU-Plenário.
ACORDAM os Ministros do Tribunal de Contas da União, reunidos em sessão do Plenário, ante as razões expostas pelo Relator, com fundamento nos arts. 32 e 48 da Lei 8.443, em:
9.1. conhecer do pedido de reexame, dar-lhe provimento e tornar sem efeito os itens 9.1 e 9.1.1 a 9.1.3 do Acórdão 2753/2020-TCU-Plenário;
9.2. determinar à Secretaria de Fiscalização de Integridade de Atos e Pagamentos de Pessoal e de Benefícios Sociais que, nos termos do item 1.7.2.1 do Acórdão 3096/2015-TCU-Plenário, promova nova audiência prévia da ora recorrente pelo não cumprimento do item 9.3.2 do Acórdão 411/2012-TCU-Segunda Câmara, para que apresente suas razões de justificativa.
9.3. encaminhar cópia deste Acórdão à recorrente e à Fundação Universidade Federal do Piauí, com a informação de que a íntegra do Relatório e do Voto que o fundamentam está disponível no endereço eletrônico www.tcu.gov.br/acordaos.

Pedido de reexame interposto contra decisão que aplicou multa à recorrente em razão do descumprimento de determinação do Tribunal.

Fundação Universidade Federal do Piauí - UFPI.

3. Recorrente: Ana Cristina Pacheco de Araújo Barros (XXX.769.393-XX).

13.1. Ministros presentes: Ana Arraes (Presidente), Walton Alencar Rodrigues, Benjamin Zymler, Augusto Nardes, Raimundo Carreiro, Vital do Rêgo e Jorge Oliveira (Relator).
13.2. Ministros-Substitutos convocados: Augusto Sherman Cavalcanti e Marcos Bemquerer Costa.
13.3. Ministros-Substitutos presentes: André Luís de Carvalho e Weder de Oliveira.

Associação dos Docentes da Universidade Federal do Piaui - ADUFPISSIND

JORGE OLIVEIRA

Ministro Benjamin Zymler.

Ana Cristina Pacheco de Araújo Barros, ex-servidora da Universidade Federal do Piauí - UFPI, interpôs pedido de reexame (peça 66) contra o Acórdão 2753/2020-TCU-Plenário (Relator o Monistro Benjzmin Zymler - peça 35) , que lhe aplicou multa de R$ 10.000,00 em razão do descumprimento de determinação desta Corte.
2.	Ao instruir o juízo de admissibilidade do apelo, a Secretaria de Recursos - Serur (peça 70) concluiu por sua intempestividade e fez as seguintes observações:
"Trata-se de monitoramento do Acórdão 411/2012-TCU-Segunda Câmara, de relatoria do Exmo. Sr. Ministro Augusto Nardes, que considerou ilegais atos de concessão de aposentadoria de Francisco Valdeci de Sousa Cavalcante, Francisco das Chagas Zeidam, Maria do Socorro Gomes Correia e Mario Lucio da Costa Ferreira, em razão de incorporação, por decisão judicial, de percentual relativo a plano econômico (URP - 26,05%) , sem que fossem consideradas, para fins de absorção, as novas estruturas remuneratórias implantadas após o provimento jurisdicional, e em razão da manutenção  de pagamento de percentual de plano econômico (Plano Collor - 84,32%) no provento de Francisco Joacy Sampaio.                                                                   
  Logo, o monitoramento iniciado em 31/8/2015 (peça 13) verificou a continuidade no pagamento da URP, tendo em vista decisão judicial proferida no Mandado de Segurança 31.412 (MS 31.412) , bem assim a manutenção do pagamento do Plano Collor (84,32%) ao inativo Francisco Joacy Sampaio. 
  Via de consequência, foi proferido o Acórdão 3096/2015-TCU-Plenário, de relatoria do Exmo. Sr. Ministro Benjamin Zymler, com as seguintes determinações (peça 16) :
      "1.7.1.1. a partir de 15/5/2014, data do trânsito em julgado do Mandado de Segurança 31.412/DF, promova, em consonância com o entendimento expresso no Acórdão 411/2012-TCU-Segunda Câmara, a absorção gradual da vantagem referente à URP de fevereiro de 1989, paga em destacado sob o título "DECISÃO JUDICIAL TRANS JUG APO" a Francisco Valdeci de Sousa Cavalcante (XXX.380.683-XX) , Francisco das Chagas Zeidam (XXX.998.023-XX) , Maria do Socorro Gomes Correia (XXX.067.693-XX) e Mario Lucio da Costa Ferreira (XXX.264.163-XX) , mediante sua compensação - sem redução nominal do montante dos proventos - com os acréscimos decorrentes de novas estruturas remuneratórias definidas por lei com eficácia posterior à respectiva decisão judicial;
	1.7.1.2. exclua imediatamente dos proventos do interessado Francisco Joacy Sampaio, sob pena de responsabilidade solidária da autoridade administrativa omissa, o montante pago a título de parcela referente ao percentual de 84,32% (Plano Collor) , tendo em vista a absorção da referida vantagem por novos padrões de remuneração advindos das reestruturações das carreiras dos interessados, conforme determinação constante do item 9.3.2 do Acórdão 411/2012-TCU-Segunda Câmara, que mandou aplicar em relação à referida vantagem o procedimento estabelecido no subitem 9.2.1.2 do Acórdão 2161/2005-TCU-Plenário;
	1.7.1.3. no prazo de 30 (trinta) dias, mediante a instauração do processo administrativo competente, apure os valores recebidos indevidamente pelo interessado Francisco Joacy Sampaio (XXX.891.263-XX) a título da parcela referente aos 84,32% e promova, nos termos do art. 46 da Lei nº 8.112/1990, o ressarcimento ao erário, levando-se em consideração os termos do item 9.3.2 do Acórdão 411/2012-TCU-Segunda Câmara;
	1.7.1.4. excluída a rubrica referente ao pagamento da vantagem relativa aos 84,32%, proceda ao cadastramento de novo ato do interessado Francisco Joacy Sampaio (XXX.891.263-XX) no sistema Sisac, conforme determinação contida no subitem 9.3.2.2 do Acórdão 411/2012-TCU-Segunda Câmara;
		1.7.2. à SEFIP, para que: 
       1.7.2.1. promova a audiência dos gestores da Fundação Universidade Federal do Piauí responsáveis pelo não cumprimento do item 9.3.2 do Acórdão 411/2012-TCU-Segunda Câmara, para que apresentem as suas razões de justificativa;' (negrito não é do original) .
Levada a efeito a audiência da Sra. Ana Cristina Pacheco de Araújo Barros (peças 19 e 21) , a ex-gestora não apresentou suas razões de justificativa e foi considerada revel, nos termos do §3º, artigo 12 da Lei 8.443/1992.
Consequentemente, através do Acórdão 2753/2020-TCU-Plenário, o Colegiado, diante das razões expostas pelo Relator, decidiu: 
'9.1. aplicar à Sra. Ana Cristina Pacheco de Araújo Barros, em face do descumprimento do item 9.1 combinado com os itens 9.3.2 e 9.3.2.1 do Acórdão 411/2012-TCU-Segunda Câmara, a multa prevista no art. 58, inciso IV, da Lei 8.443/1992, no valor de R$ 10.000,00 (dez mil reais) ;  (negrito não é do original) .
9.1.1. fixar o prazo de 15 (quinze) dias, a contar da notificação, para que a responsável comprove, perante o Tribunal, o recolhimento da dívida aos cofres do Tesouro Nacional, atualizada monetariamente a partir do dia seguinte ao término do prazo ora estabelecido, até a data do efetivo recolhimento;' 
Devidamente notificada, a recorrente interpôs a presente peça recursal de forma intempestiva (peç (peça 66) .
 Preliminarmente, faz-se mister ressaltar que o artigo 32, parágrafo único, da Lei 8.443/92, estatui que "não se conhecerá de recurso interposto fora do prazo, salvo em razão de superveniência de fatos novos, na forma do Regimento Interno".
 Regulamentando esse dispositivo, o artigo 285, § 2º, do RI/TCU dispõe que "Não se conhecerá de recurso de reconsideração quando intempestivo, salvo em razão de superveniência de fatos novos e dentro do período de cento e oitenta dias contado do término do prazo indicado no caput, caso em que não terá efeito suspensivo". Tal dispositivo aplica-se ao pedido de reexame, com fulcro no artigo 286, parágrafo único, do RI/TCU.
 Para que o presente recurso possa ser conhecido, uma vez interposto dentro do período de cento e oitenta dias, torna-se necessária a superveniência de fatos novos.
Na peça, ora em exame, a recorrente argumenta, em síntese, que:
i - Em janeiro de 2014 a servidora se mudou para Fortaleza-CE, por força de licença para acompanhamento de cônjuge, também servidor público federal, removido de ofício para aquela cidade (Docs. 1, 2 e 3) ;
ii - não tomou conhecimento da (s) correspondência (s) que determinou (aram) sua audiência deve (m) ter sido endereçada (s) para seu antigo domicílio, em Teresina, ou mesmo para Universidade Federal do Piauí;
iii - com fulcro no amplo direito de defesa e de contraditório, roga o reexame da decretação de revelia e da aplicação da multa;
iv - comunique a UFPI para cessar qualquer providência de desconto de sua remuneração.
A recorrente junta ao recurso documentos relativos à remoção de seu cônjuge da Delegacia da Receita Federal do Brasil em Teresina/PI para a Delegacia da Receita Federal do Brasil em Fortaleza/CE (peça 66, p. 2-3) , certidão de casamento (peça 66, p. 4) , tela do Sigepe (peça 66, p. 5) e fatura da empresa GVT (peça 66, p. 6) .
Isto posto, observa-se que a recorrente busca afastar sua responsabilidade por meio de argumentos e teses jurídicas que, ainda que inéditos, não são considerados fatos novos por este Tribunal, conforme consolidada jurisprudência desta Corte (Acórdão 2308/2019-TCU-Plenário, Acórdão 1760/2017-TCU-Primeira Câmara e Acórdão 2860/2018-TCU-Segunda Câmara) .
Com efeito, novas linhas argumentativas representariam elementos ordinários que somente justificariam o seu exame na hipótese de interposição tempestiva do recurso. Entendimento diverso estenderia para cento e oitenta dias, em todos os casos, o prazo para interposição dos recursos de reconsideração e pedido de reexame, tornando letra morta o disposto no artigo 33 da Lei 8.443/92, que estabelece período de quinze dias para apresentação destes apelos.
A tentativa de se provocar a pura e simples rediscussão de deliberações do TCU com base em discordância com as conclusões deste Tribunal não se constitui em fato ensejador do conhecimento do recurso fora do prazo legal.
Por todo o exposto, não há que se falar na existência de fatos novos no presente expediente recursal, motivo pelo qual a impugnação não merece ser conhecida, nos termos do artigo 32, parágrafo único, da Lei 8.443/92.
Em que pese a proposta de não conhecimento do recurso, verifica-se que a recorrente alega no recurso a ocorrência de vício procedimental (nulidade do acórdão condenatório, diante de vício na audiência) .
Registre-se que a presente decisão transitou em julgado para a recorrente, tendo em vista não mais se sujeitar a pedido de reexame, previsto no art. 48 da Lei 8.443/92, cujo prazo para interposição tempestiva findou em 25/11/2020.
A coisa julgada representa atributo específico de jurisdição e se divide em três elementos fundamentais: a indiscutibilidade, a imutabilidade e a coercibilidade. A indiscutibilidade e imutabilidade, em especial, advêm da própria Constituição Federal e se referem à proteção destinada a conservar a inalterabilidade das manifestações dos órgãos julgadores, criando situação de certeza, de estabilidade e de segurança para as relações jurídicas.
Por esse motivo o artigo 508 do CPC estabelece que "transitada em julgado a decisão de mérito, considerar-se-ão deduzidas e repelidas todas as alegações e defesas que a parte poderia opor tanto ao acolhimento quanto à rejeição do pedido".
Assim, cabe ao responsável ou interessado aduzir todos os seus argumentos que entender cabíveis, sob pena de preclusão, se não o fizer dentro dos prazos e das formas estabelecidas pelos normativos pertinentes.
A única exceção a essa regra seria a decisão proferida em processo que correu à revelia do responsável/interessado, por falta ou vício na citação/audiência inicial. Esta falha pode ser examinada a qualquer tempo e por meio de simples petição, pois a relação jurídica processual não se consolidou. Nesses casos, o interessado ou responsável foi atingido por uma decisão em processo no qual não atuou, por falha no seu chamamento a juízo. A correção deste vício no processo civil é possível a qualquer tempo por meio do instituto da querela nullitatis, previsto especialmente como um meio de impugnação à execução da sentença (artigo 525, §1º, I, CPC) e como hipótese de embargos à execução (artigo 535, I, CPC) .
Desse modo, a alegação de vício de citação/audiência em processo que correu à revelia deve ser examinada a qualquer tempo, pois, nesse caso, a coisa julgada não se aperfeiçoa se houver a nulidade, conforme Acórdão 960/2018-TCU-Plenário (rel. Min. Benjamin Zymler) .
O vício procedimental postulado pela recorrente para requer a nulidade da decisão condenatória diz respeito à invalidade de sua audiência. Assim, tendo em vista que a recorrente foi considerada revel, conforme consignado no voto condutor do acórdão condenatório (peça 36, itens 8-10) , o caso caracteriza a exceção. Com isso, cabe análise de sua argumentação junto ao apelo (peça 66, p. 1) .
Consta da peça 21 o Aviso de Recebimento assinado, datado de 26 de janeiro de 2016, em consequência da audiência realizada pelo Ofício 0419/2016-Sefip (peça 19) comunicando sobre a deliberação constante do  Acórdão 3096/2015-TCU-Plenário para que apresentasse razões de justificativa pelo não cumprimento do item 9.3.2 do Acórdão 411/2012-TCU-Segunda Câmara.
No entanto, não consta dos autos a base de dados da qual foi extraído o endereço para o qual foi destinada a audiência (Avenida Joquei Clube, 2662, ap. 2000, Joquei Clube, Teresina/PI, CEP 64.049-240) , o que impossibilita a verificação da validade do endereço constante da referida comunicação processual.
Além do mais, a recorrente apresenta documentação comprobatória acerca da remoção, de ofício, de seu cônjuge para cidade distinta da qual foi destinada a audiência (conforme peça 66, p. 2-4, o cônjuge foi removido para Fortaleza/CE, enquanto que a audiência foi realizada em endereço de Teresina/PI, peças 19-21) , bem como tela do sistema Sigepe informando seu vínculo com a Universidade Federal do Ceará (UFC) desde 29/9/2014 tendo em vista o deslocamento de seu cônjuge (art. 84, §2º, Lei 8.112/90) , ou seja, em data anterior à audiência, realizada em 2016.
Os documentos constituem evidências de que, ao tempo da audiência, a recorrente possuía vínculo profissional na cidade de Fortaleza/CE. Sendo assim, conclui-se que a audiência deve ser considerada nula, uma vez que destinada para endereço inválido, localizado em cidade diferente do domicílio da recorrente."
3.	Por tais motivos, a Serur, em pareceres uniformes (peças 70/72) e com apoio do Ministério Público junto ao TCU - MPTCU (peça 74) , propôs a este Tribunal:
3.1.	não conhecer do pedido de reexame, por ser intempestivo e não apresentar fato novo;
3.2.	considerar nula a audiência prévia da recorrente, uma vez que o respectivo ofício foi encaminhado para endereço inválido;
3.3.	comunicar a decisão proferida à recorrente e aos demais interessados.
	É o Relatório.

não há.

Procuradora-Geral Cristina Machado da Costa e Silva.

PEDIDO REEXAME. APOSENTADORIA. DESCUMPRIMENTO DE DETERMINAÇÃO DO TCU. AUDIÊNCIA. REVELIA. MULTA. INTEMPESTIVIDADE DO RECURSO. APRESENTAÇÃO DE FATO NOVO. CONHECIMENTO SEM EFEITO SUSPENSIVO. CONSTATAÇÃO DE VÍCIO PROCEDIMENTAL NA AUDIÊNCIA PRÉVIA. NULIDADE. INSUBSISTÊNCIA DA SANÇÃO APLICADA. DETERMINAÇÃO PARA REFAZIMENTO DA AUDIÊNCIA PRÉVIA.

APOSENTADORIA (APOS)

Secretaria de Recursos (Serur).

Por intermédio do Acórdão 411/2012-TCU-Segunda Câmara (Relator o Ministro Augusto Nardes) , este Tribunal considerou ilegais atos de concessão de aposentadoria a servidores da Universidade Federal do Piauí - UFPI, em razão da ausência de absorção de percentuais relativos a planos econômicos incorporados por decisão judicial, e, entre outros pontos, determinou que fossem cessados os pagamentos decorrentes do ato de aposentadoria de Francisco Joacy Sampaio, com a emissão de um novo ato para aquele interessado.
2.	O monitoramento do cumprimento da aludida determinação constatou que o pagamento da parcela considerada irregular (Plano Collor - 84,32%) continuava a ser efetuado. Por tal motivo, o Acórdão 3096/2015-TCU-Plenário (Relator o Ministro Benjamin Zymler) , entre outras providências, reiterou o comando inobservado e determinou a realização da audiência prévia dos gestores da UFPI responsáveis pelo inadimplemento.
3.	Assim, foi realizada a audiência de Ana Cristina Pacheco de Araújo Barros, que, no entanto, permaneceu silente. Em consequência, por intermédio do Acórdão 2753/2020-TCU-Plenário (Relator o Ministro Benjamin Zymler) , foi aplicada à mencionada ex-gestora multa de R$ 10.000,00.
4.	A responsável interpôs pedido de reexame contra tal decisão. Alegou, em síntese, que não recebeu o ofício de audiência, uma vez que havia se mudado para Fortaleza/CE, para acompanhar cônjuge removido de ofício, em janeiro de 2014.
5.	Ao realizar o juízo de admissibilidade do apelo, a Secretaria de Recursos - Serur anotou que a ex-gestora foi notificada da decisão condenatória em 10/11/2020, mas somente em 05/12/2020 interpôs seu apelo, que, desse modo, foi intempestivo.
6.	Ao avaliar a possibilidade de recebimento do recurso com base no art. 285, § 2º, do Regimento Interno, a unidade técnica entendeu que estaria ausente o requisito da superveniência de fato novo, uma vez que, em seu entendimento, "a recorrente busca afastar sua responsabilidade por meio de argumentos e teses jurídicas que, ainda que inéditos, não são considerados fatos novos por este Tribunal, conforme consolidada jurisprudência desta Corte (Acórdão 2308/2019-TCU-Plenário, Acórdão 1760/2017-TCU-Primeira Câmara e Acórdão 2860/2018-TCU-Segunda Câmara) ."
7.	Além disso, para a Serur, "a tentativa de se provocar a pura e simples rediscussão de deliberações do TCU com base em discordância com as conclusões deste Tribunal não se constitui em fato ensejador do conhecimento do recurso fora do prazo legal".
8.	Reconheceu a Secretaria, entretanto, que o ofício de audiência, expedido em janeiro de 2016, foi entregue em endereço situado em Teresina/PI, e que a ex-gestora logrou comprovar, como mencionado acima, que residia em Fortaleza/CE desde janeiro de 2014.
9.	Diante do vício procedimental e da condenação da responsável à revelia, a unidade técnica e o Ministério Público junto ao TCU - MPTCU propuseram, em síntese, que este Tribunal: (i) não conheça do recurso, ante sua intempestividade e a ausência de fato novo; (ii) considere nula a audiência realizada; (iii) dê ciência da deliberação proferida à recorrente.
10.	Acompanho apenas parcialmente tal proposta de encaminhamento.
11.	No tocante ao juízo de admissibilidade do apelo em foco, é inequívoca, pelas datas acima indicadas, a intempestividade.
12.	Todavia, tenho uma interpretação dos argumentos recursais e da existência de fato novo distinta da formulada pela instrução dos autos.
13.	Ao contrário do que entenderam os pareceres, considero que a recorrente não se limitou a apresentar tão somente teses e argumentos novos, o que autorizaria a adoção do mesmo encaminhamento preconizado nos precedentes apontados pela Serur.
13.	Ao contrário: em minha compreensão, a ex-gestora demonstrou a existência de um fato novo, com repercussão inequívoca sobre o cenário examinado por este Tribunal ao deliberar sobre a aplicação de sanção, que foi sua comprovada mudança de domicílio antes da expedição do ofício de audiência prévia, que, assim, foi entregue em endereço inválido.
13.	Considero atendido, pois, o requisito estipulado pelo art. 285, § 2º, do Regimento Interno, o que autoriza o conhecimento excepcional do recurso, ainda que sem efeito suspensivo.
14.	Verifico, ademais, que a falha procedimental apontada termina por invalidar a condenação da responsável, ocorrida à revelia. Com isso, deve ser dado provimento ao pedido de reexame, de modo a tornar insubsistentes os itens do Acórdão 2753/2020-TCU-Plenário relativos à recorrente (9.1 e 9.1.1 q 9.1.3) . 
15.	Embora a questão não tenha sido suscitada na instrução do apelo, noto que não ocorreu a prescrição da pretensão punitiva desta Corte, nos termos do Acórdão 1441/2016-TCU-Plenário, uma vez que a determinação inobservada foi formulada em 2012.
16.	Assim, permanece válida a orientação, dada à antiga Secretaria de Fiscalização de Pessoal pelo Acórdão 3096/2015-TCU-Plenário, para que seja feita a audiência prévia dos responsáveis pelo descumprimento do comando expedido pelo Acórdão 411/2012-TCU-Segunda Câmara, que deve, desse modo, ser reiterada.
	Com essas observações, voto pela adoção da minuta de acórdão que trago a este Colegiado.
TCU, Sala das Sessões, em 26 de maio de 2021.
JORGE OLIVEIRA
Relator